臺灣高雄地方法院刑事判決              100年度醫訴字第4號
公  訴  人  臺灣高雄地方法院檢察署檢察官
被      告  黃炳兆
            蔡裕隆
上列被告因違反藥事法等案件，經檢察官提起公訴（99年度偵字
第17774、21634、33372、34424號），本院判決如下：
    主  文
黃炳兆共同犯藥事法第八十二條第一項之製造偽藥罪，處有期徒
刑貳年。緩刑伍年，應向指定之公益團體、地方自治團體或社區
提供貳佰小時之義務勞務，緩刑期間均付保護管束。扣案之塑膠
盒裝中藥包玖盒又玖包、酒肆桶、藥酒壹桶、藥方貳張、成形鹿
茸貳枝、片狀鹿茸貳袋、玻璃瓶壹瓶及磅秤壹個，均沒收。
蔡裕隆共同犯藥事法第八十二條第一項之製造偽藥罪，處有期徒
刑壹年肆月，緩刑參年，應向指定之公益團體、地方自治團體或
社區提供壹佰小時之義務勞務，緩刑期間均付保護管束。扣案之
塑膠盒裝中藥包玖盒又玖包、酒肆桶、藥酒壹桶、藥方貳張、成
形鹿茸貳枝、片狀鹿茸貳袋、玻璃瓶壹瓶及磅秤壹個，均沒收。
    事  實
一、沈朔寅與王絹雲（均另以100年度醫訴字第3號案件審理）均
    明知製造藥品應將其成分、規格、性能、製法之要旨，檢驗
    規格與方法及有關資料、樣品，於繳納費用後，先申請中央
    衛生主管機關查驗登記，經核准發給藥品許可證後，始得製
    造，如未經核准擅自製造者，即為偽藥，亦明知黃炳兆並無
    合法醫師資格，三人竟共同基於未取得合法醫師資格擅自執
    行醫療業務、製造偽藥、明知為偽藥而販賣及意圖為自己不
    法所有之詐欺取財之犯意聯絡，再另與廖秋彬（經檢察官另
    行通緝）與蔡裕隆共同基於製造偽藥、明知為偽藥而販賣及
    意圖為自己不法所有之詐欺取財犯意聯絡，(一)先由王絹雲及
    沈朔寅假扮母女，先後如附表所示之時間、地點，向附表所
    示之被害人，以附表所示之犯罪方法，搭載被害人至黃炳兆
    所承租之高雄市仁武區（99年12月25日改制前為高雄縣仁武
    鄉，以下皆同）赤合街42號住處，(二)由在場之王絹雲、沈朔
    寅搭配未取得合法醫師資格之黃炳兆，佯稱以服用以野生鹿
    茸浸泡之藥酒係有效矯正或預防如附表所示之被害人現有身
    體之疾病、傷害、殘缺而執行醫療業務，使如附表所示之被
    害人陷於錯誤認為向黃炳兆所購得係野生鹿茸所浸泡有益於
    矯正或預防其現有身體之疾病、傷害、殘缺之藥酒而應予購
    買後，再由黃炳兆當場以備置之馬鹿鹿茸、中藥材及私釀酒
    類泡製成偽藥，(三)並由蔡裕隆駕駛車號Ｂ4─3138號自小客
    車載送如附表編號1至3所示之被害人回家並收取購買偽藥之
    價款，得款以被害人所購買鹿茸每兩由王絹雲、沈朔寅抽取
    新臺幣（下同）800元、由蔡裕隆取得1000元，其餘歸黃炳
    兆所有之方式朋分，至如附表編號4、5所示之被害人則因故
    反悔未支付價款而由蔡裕隆載送返回黃炳兆。經警於99 年5
    月20日搜索高雄縣仁武鄉○○街42號，扣得供上揭偽造禁藥
    之塑膠盒裝中藥包9盒又9包、酒4桶、藥酒1桶、藥方2張、
    成形鹿茸2枝、片狀鹿茸2袋、玻璃瓶1瓶及磅秤1個而查悉上
    情。
二、案經高雄縣政府警察局林園分局及法務部調查局高雄調查處
    移請臺灣高雄地方法院檢察署檢察官偵查起訴。
    理  由
壹、證據能力部分
一、按被告以外之人於審判外之陳述，雖不符刑事訴訟法第159
    條之1 至第159 條之4 之規定，而經當事人於審判程序同意
    作為證據，法院審酌該言詞陳述或書面陳述作成時之情況，
    認為適當者，亦得為證據；當事人、代理人或辯護人於法院
    調查證據時，知有第159 第1 項不得為證據之情形，而未於
    言詞辯論終結前聲明異議者，視為有前項之同意，刑事訴訟
    法第159 條之1 及之5 分別定有明文。
二、本案認定事實所引用之卷內證據資料，除原已符同法第159
    條之1 至第159 條之4 規定，及法律另有規定等傳聞法則例
    外規定，而得作為證據外，並無證據證明係公務員違背法定
    程式所取得，而檢察官於本院審理時，均已同意其作為本案
    證據之證據能力，被告黃炳兆、蔡裕隆則不爭執其證據能力
    ，且未於言詞辯論終結前聲明異議而視為同意有證據能力，
    本院審酌各該陳述作成時之情況，並無違法取證之瑕疵，亦
    認以之作為證據為適當，依前揭法條意旨，自得為證據。
貳、認定事實所憑之證據及理由
一、訊據被告黃炳兆、蔡裕隆坦承有如附表犯罪方法所示之情節
    ，惟(一)被告黃炳兆矢口否認有違反醫師法之犯行，辯稱：伊
    並沒有問診，只說可以買來保養，並沒有宣稱療效，附表編
    號4、5那兩次並沒有賣出，對方也沒有留資料，不知道名字
    等語；(二)被告蔡裕隆則矢口否認有違反藥事法、醫師法及詐
    欺取財之犯行，辯稱：伊沒有說過與黃炳兆是堂兄弟，也沒
    有參與製造販賣，一般而言，伊都在樓上看電視，在黃炳兆
    沒空時，才幫忙載送客人及藥酒，也有幫忙收錢回來，附表
    編號4那次，送客人到哪裡忘了，錢也沒有收到；編號5有把
    酒載回來等語。
二、經查：
  (一)扣案由被害人張寶若、王曾秀菊所提供向被告黃炳兆購買其
    製造之鹿茸藥酒2罈，其中張寶若所提供之藥酒，經法務
    部調查局99年5月20日調科壹字第09900223530號鑑定結果，
    其檢驗結果未發現含常見西藥成分，檢體經粒腺體DNA細胞
    色素b基因序列分析，其序列與美國NCBI資料庫比對結果，
    發現該檢體序列與馬鹿（Cervus  elaphus）序列有100％相
    似度（見警三卷頁6）；該2罈藥酒復經行政院衛生署食品
    衛生藥物管理局100年7月29日FDA研字第1005031936號函覆
    其檢驗成果，外觀均為內含多種藥材飲片之褐色液，內容物
    則鑑別出鹿茸及多種中藥藥材（見本院卷頁75）；再經行
    政院衛生署中醫藥委員會100年8月10日衛中會藥字第100001
    1693號函覆本院稱「二（承囑鑑定「藥酒二瓶」）旨揭檢體
    經檢出上開檢驗報告書鑑別欄所列之中藥材成分，如係使用
    於診斷、治療、減輕或預防人類疾病者，應以藥品管理，並
    究其來源，如係未經核准擅自製造，核屬藥事法第20條第1
    項第1款之偽藥；...另就各藥材之療效，檢附固有典籍中國
    醫學大辭典資料供參。三經查詢行政院衛生署醫事管理系統
    ，尚無本案黃姓、蔡姓及沈姓等三名被告核准登記為藥商之
    資料」等詞（見本院卷頁76-98），亦堪認同案被告王絹雲
    、沈朔寅與被告黃炳兆均非藥事法第14、27條所定之藥商，
    所製造之鹿茸藥酒及用以製造之中藥材，亦係被告黃炳兆在
    臺灣地區所購入之中藥材，皆非依中醫師處方調劑而成，亦
    非係列冊中藥商依藥事法第103條第3項之規定，就特定顧客
    需求，依固有成方或所提供處方調配而成不含毒劇中藥材之
    煎藥，是認該製造完成之鹿茸藥酒要屬藥事法第20條所稱未
    經核准擅自製造之偽藥。如附表編號1至3所示之犯罪方法
    ，業據證人即被害人張寶若、王曾秀蘭、林金花於警詢證述
    （見法務部調查局高雄市調查局高市法字第09968066   460
    號卷，下稱警三卷，頁3-4；99他2853號卷頁25-28；高縣林
    警偵移字第0990033035號卷，下稱警一卷，頁12-16）及王
    曾秀蘭與林金花於偵查中具結證述相符（見99他2853號卷頁
    39-40、99偵17774號卷頁17-18），堪認被告黃炳兆此部分
    製造後販賣偽藥之行為已堪認定。至於被告蔡裕隆當時既與
    被告黃炳兆住居該處，出入往來顯可見及被告黃炳兆所製造
    偽藥鹿茸藥酒之藥材及器具，在被害人離開時，又由蔡裕隆
    負責載送並收取對價，已參與構成要件行為，且依論理及經
    驗法則之判斷，被告蔡裕隆顯然知悉並參與被告黃炳兆此部
    分之製造偽藥、販賣偽藥之行為，其前揭所為僅幫忙運送及
    收錢之抗辯，係犯後卸責之詞，不足採信；(1)如附表編號
    4所示犯罪方法，則有高雄市政府警察局林園分局員警蒐證
    照片15張在卷（見警一卷頁23-27）、(2)如附表編號5所示之
    行為，亦有法務部調查局高雄市調查處行動蒐證作業報告表
    及蒐證照片在卷可稽（見警三卷頁6-12），均可證明被告黃
    炳兆當時已完成製造藥酒之行為。(3)至於是否有販賣偽藥既
    遂之行為，雖被告黃炳兆於法務部調查局接受警詢時稱：「
    （問：據本處99年4月16日中午11時至12時間，在赤和街42
    號前行蒐發現，你正與蔡裕隆把一罈藥酒班上B4-3138號小
    轎車，並由蔡裕隆開車載送一位老婦人返家，請問該名老婦
    人住處及藥酒售價若干？）我對於99年4月16日前往赤和街
    42  號購買藥酒的老婦人所購買藥酒總價及其住處已既不清
    楚了，但既然貴處行搜時發現該載送藥酒及老婦人之狀況，
    我想當天應該有完成該筆交易」等語（見99他2853號卷頁52
    ），然此與被告黃炳兆於本院審理時所稱附表編號4、5兩次
    都沒有賣出，對方名字也不知道，沒有留資料，編號5有退
    錢給對方，因為沒有成交就沒有紀錄，所以對方電話都沒有
    留等語，及被告蔡裕隆所稱：編號4的客戶名字不知道，送
    到哪裡也忘了，編號4和5都沒有收到錢，編號5有把酒載回
    來等語（見本院卷頁20）不同，卷內就此亦無證據足以證明
    確有完成偽藥與對價的交付行為，惟被告黃炳兆既完成製造
    偽藥行為並由被告蔡裕隆為被害人載送回家，應認已著手於
    販賣行為之實行。
  (二)另依行政院衛生署100年7月20日衛署醫字第1000210600號
    函覆本院稱「二有關署名黃炳兆、蔡裕隆、沈朔寅、王絹雲
    是否取得合法醫師資格一節，經查本署醫事人員管理系統醫
    事人員名冊，前揭人員皆未領有本署核發之醫師證書及其他
    類別之醫事人員證書。三查醫師法第28條所稱之醫療業務，
    係指以醫療行為為職業而言，不問是主要業務或附隨業務，
    凡職業上予以機會，為非特定多數人所為之醫療行為均屬之
    。且醫療業務之認定，並不以收取報酬為其要件。上揭所稱
    醫療行為，係指以治療、矯正或預防人體疾病、傷害、殘缺
    為目的，所為之診察、診斷及治療；或基於診察、診斷結果
    以治療為目的，所為處方、用藥、施術或處置等行為全部或
    一部的總稱。四關於本署前於82年11月19日以衛署醫字第
    82075656號公告不列入醫療管理之行為極其相關事項，當時
    固有其特殊之背景，但是隨著時代不斷進步，以及民眾實際
    需求和認知差異，經本署檢討後，業於99年3月15日以衛署
    醫字第0990200635號公告停止上開規定適用，並且在同一天
    以衛署醫字第099020636號令發布『推拿等民俗調理之管理
    規定事項』。...六至於交付中藥材、藥酒指示服用一節，
    已逾越本署99年4月15日以衛署醫字第0990207052號令發布
    『民俗調理之管理規定事項』公告之生草藥範圍，亦非本署
    公告民俗調理之實施方式；又坊間民俗調理從業人員未具醫
    事人員資格，依法不得執行醫療業務及使用藥物（含西藥、
    中藥），爰此，如涉及醫療行為則應受醫師法第28條之規範
    」等詞（見本院卷頁47）；是同案被告王絹雲、沈朔寅既
    以自己服用黃炳兆製造之鹿茸藥酒有效，誘使如附表所示之
    被害人前至向被告黃炳兆購買鹿茸並當場製造偽藥，自係以
    藥酒指示服用以治療、矯正或預防被害人人體疾病、傷害、
    殘缺為目的，所為之用藥行為，參諸前揭說明，自屬執行醫
    療業務之範圍，則被告黃炳兆既不具合法醫師資格，其擅自
    執行醫療業務之犯行，亦堪認定，被告黃炳兆前揭所辯未宣
    稱療效而否認犯醫師法之犯行，係對醫療行為定義之誤解，
    自不足採。
  (三)再者，被告黃炳兆未經核准擅自製造之鹿茸藥酒，係屬藥事
    法第20條第1項第1款所指之偽藥，業如前述，則被告蔡裕隆
    未確知黃炳兆用以製造之鹿茸、中藥材有經檢驗合格，其品
    質、效果亦屬不明，對於因同案被告王絹雲、沈朔寅假以母
    女身分搭訕而至黃炳兆租屋處之被害人，因病急投醫之心態
    ，受王絹雲、沈朔寅假意向黃炳兆購買上開物品而博得被害
    人信任，或一旁吹噓上開偽藥之神奇功效，或由黃炳兆吹噓
    前述係屬偽藥之鹿茸，係野生鹿茸，有標榜其稀有、品質優
    良之意思，若按其指示方式食用，具有神奇療效，致使被害
    人受騙上當，再予載送被害人回家以確保交付對價，則被告
    黃炳兆、蔡裕隆之行為，自屬詐欺，灼然至明。
  (四)準此，被告黃炳兆、蔡裕隆前揭所辯，係卸責之詞，不足採
    信，又有扣案之塑膠盒裝中藥包9盒又9包、酒4桶、藥酒1
    桶、藥方2張、成形鹿茸2枝、片狀鹿茸2袋、玻璃瓶1瓶及磅
    秤1個可查，是本件事證已臻明確，被告2人前揭犯行均可認
    定，應依法論科。
參、論罪科刑
一、論罪部分
  (一)核被告黃炳兆所為如附表編號1至3之行為，均係犯藥事法
    第82條第1項之製造偽藥罪、藥事法第83條第1項之販賣偽藥
    罪、醫師法第28條前段之非法執行醫療業務罪、刑法第339
    條第1項之詐欺取財罪。被告蔡裕隆所為如附表編號1至3
    之行為，均係犯藥事法第82條第1項之製造偽藥罪、藥事法
    第83條第1項之販賣偽藥罪、刑法第339條第1項之詐欺取財
    罪。起訴書漏未記載販賣偽藥罪之引用法條，惟既經起訴
    書載明被告此部分之犯罪事實，即為起訴效力所及，所漏引
    之法條業經公訴檢察官以100年蒞字第9885、9886號補充理
    由書予以補充，附此敘明。
  (二)被告黃炳兆所為如附表編號4至5之行為，均係犯藥事法第
    82條第1項之製造偽藥罪、藥事法第83條第4項、第1項之販
    賣偽藥未遂罪、醫師法第28條前段之非法執行醫療業務罪、
    刑法第339條第3項、第1項之詐欺取財未遂罪。被告蔡裕
    隆所為如附表編號4至5之行為，均係犯藥事法第82條第1項
    之製造偽藥罪、藥事法第83條第4項、第1項之販賣偽藥未遂
    罪、刑法第339條第3項、第1項之詐欺取財未遂罪。其中
    就販賣偽藥罪部分，雖經公訴檢察官予以補充，然按「刑法
    上販賣罪之完成，與民事上買賣契約之成立，二者概念尚有
    不同。在民事上，買賣雙方就買賣標的物與價金等買賣要件
    之意思表示一致，其買賣契約固已成立。然刑事法上之販賣
    行為，則須以營利為目的，將標的物販入或賣出，有一於此
    ，其犯罪行為始為完成，苟行為人尚未將標的物販入或賣出
    ，即難謂其販賣行為已屬完成。而所謂賣出，自應以標的物
    以否交付為斷，苟標的物已經交付，縱令買賣價金尚未給付
    ，仍應論以販賣既遂罪」（最高法院100年度台上字第4123
    號刑事判決同此意旨），是此部分因無證據足以認定如附表
    編號4、5之被害人已收受鹿茸藥酒之偽藥，參照前揭說明，
    即難認為被告此部分所為之販賣行為既遂，且無證據證明如
    附表編號4、5所示被害人有交付對價，自亦難認詐欺取財之
    犯行已然既遂，惟被告既均已著手於販賣偽藥及實施詐術之
    行為，應屬已著手於犯罪行為之實行而未達目的，僅成立藥
    事法第83條第4項、第1項之販賣偽藥未遂罪及刑法第339條
    第3項、第1項之詐欺取財未遂罪，檢察官所起訴之詐欺取財
    罪及公訴檢察官所補充之販賣偽藥罪，均容有未洽，惟其社
    會基本事實同一，應依刑事訴訟法第300條之規定變更起訴
    法條。至被告黃炳兆就此所犯之醫師法第28條前段之非法
    執行醫療業務罪部分，雖未經檢察官於起訴書載明或公訴檢
    察官於補充理由書予以補充，然此部分之事實業經檢察官於
    起訴書所敘明，且與已引用之罪名有實質上一罪關係，應為
    起訴效力所及，本院自應併予審判，附此敘明。
  (三)被告黃炳兆、蔡裕隆就上開製造偽造、販賣偽藥（含未遂
    ）及詐欺取財（含未遂）之犯行與同案被告王絹雲、沈朔寅
    間均有犯意聯絡及行為分擔，係共同正犯。被告黃炳兆就
    上開非法執行醫療業務之犯行與同案被告王絹雲、沈朔寅間
    均有犯意聯絡及行為分擔，係共同正犯。
  (四)被告二人所犯上揭各罪，因(1)按刑事法若干犯罪行為態樣
    ，本質上原具有反覆、延續實行之特徵，立法時既予特別歸
    類，定為犯罪構成要件之行為要素，則行為人基於概括之犯
    意，在密切接近之一定時、地持續實行之複次行為，倘依社
    會通念，於客觀上認為符合一個反覆、延續性之行為觀念者
    ，於刑法評價上，即應僅成立一罪，俾免有重複評價、刑度
    超過罪責與不法內涵之疑慮，學理上所稱「集合犯」之職業
    性、營業性或收集性等具有重複特質之犯罪均屬之，例如經
    營、從事業務、收集、販賣、製造、散佈等行為概念者是（
    最高法院95年度台上字第1079號判決意旨參照）。(2)本案被
    告黃炳兆係以非法執行醫療之方式，於醫療過程藉機販賣自
    製之偽藥以詐欺財物後由被告蔡裕隆為確保收取對價，就被
    告黃炳兆所為非法執行醫療業務及被告黃炳兆、蔡裕隆所為
    製造及販賣偽藥及詐欺取財之行為觀察，均合於上開集合犯
    之職業性、營業性概念，是被告黃炳兆、蔡裕隆就附表各編
    號所為非法執行醫療業務（僅被告黃炳兆）、製造偽藥、販
    賣偽藥（含未遂部分）及詐欺取財（含未遂部分）之行為，
    均各應認屬集合犯之一行為，各僅成立既遂之一罪。公訴檢
    察官於補充理由書就此認為販賣、製造犯行本質上並非必然
    出於反覆實行而難認係集合犯等語，係有誤會，因販賣與製
    造之間本質上確無必然的反覆實行關係，然在基於業務性質
    的多次製造行為及多次販賣行為，則各自因業務關係而有反
    覆實行，並非謂製造與販賣彼此結合為必然的反覆實行，附
    此敘明。復按刑法上一行為而觸犯數罪名之想像競合犯存
    在之目的，在於避免對於同一不法要素予以過度評價，其所
    謂「同一行為」係指所實行者為完全或局部同一之行為而言
    。因此刑法修正刪除牽連犯之規定後，於修正前原認屬於方
    法目的或原因結果之不同犯罪，其間果有實行之行為完全或
    局部同一之情形，應得依想像競合犯論擬（最高法院97年度
    台上字第3494號判決意旨參照）。被告黃炳兆、蔡裕隆就附
    表所示之行為，係以詐取被害人財物為目的，其主觀上意欲
    詐騙被害人財物犯詐欺取財罪，然犯該罪所實施之方法行為
    ，另又觸犯非法執行醫療業務罪（僅被告黃炳兆）、製造偽
    藥罪及販賣偽藥罪，上開行為之犯罪目的單一，依一般社會
    通念，認應評價為一罪方符合刑罰公平原則，如予數罪併罰
    ，反有過度處罰之虞，與人民法律感情亦未契合，是應適度
    擴張「同一行為」之概念，認此情形為一行為觸犯數罪名之
    想像競合犯，方屬適當。準此，被告黃炳兆、蔡裕隆以一
    行為而同時觸犯製造偽藥罪、販賣偽藥罪、非法執行醫療業
    務罪（僅被告黃炳兆）、詐欺取財罪，為想像競合犯，應依
    刑法第55條規定，從一重以藥事法第82條第1項製造偽藥罪
    之集合犯一罪處斷。
二、科刑部分
  (一)爰審酌被告黃炳兆明知王絹雲、沈朔寅假借母女關係前往各
    醫療院所搭訕因身體不適就醫之被害人，竟利用被害人有治
    療身體病痛之需求，佯稱有治療被害人身體病痛之醫療偏方
    與高貴稀有藥材，高價售賣並自行製造品質、效能均屬不明
    之偽藥鹿茸藥酒以詐騙被害人財物，蔡裕隆知情而假意幫忙
    載送，意在確保收得對價，減少被害人反悔不買之機會，擴
    大被害人財產損害，其二人所為破壞社會善良、互信之風氣
    ，使被害人受有財產損失，對於被害人之身體健康亦生潛在
    危險，惟念及被告黃炳兆犯後坦承大部分犯行，被告蔡裕隆
    則坦承犯罪情節，被告黃炳兆所販賣之鹿茸藥酒經檢驗未含
    有常見西藥，確有中藥材飲片之內容物，並與如附表編號2
    、3 所示之被害人王曾秀菊、林金花成立和解並賠償金額給
    付完畢（見本院100審醫訴1號卷頁42、46所附調解筆錄），
    如附表編號1所示被害人張寶若則表達沒有追究，並已捨棄
    被告補償之意（見本院卷頁25所附電話記錄），犯後態度尚
    佳，兼衡被告所參與犯罪分工之程度、情節、生活狀況、品
    行、素行、智識程度等一切情狀，分別量處如主文所示之刑
    。
  (二)緩刑部分：被告黃炳兆前未曾因故意犯罪受有期徒刑以上
    刑之宣告，被告蔡裕隆前因違反野生動物保育法案件，所受
    有期徒刑6月之宣告，亦因緩刑期滿未經撤銷而失其效力，
    此有其臺灣高等法院被告前案紀錄表各1份在卷可憑，念其
    因一時失慮致罹刑章，經此偵審過程之教訓應知所警惕，信
    無再犯之虞，本院因認其所受宣告之刑，以暫不執行為適當
    ，均併予宣告被告黃炳兆緩刑5年、被告蔡裕隆緩刑3年；惟
    為確實督促被告能戒慎行止，暨按各自所犯情節，另依刑法
    第74條第2項第5款規定，命其各向指定之公益團體、地方自
    治團體或社區提供如主文所示之義務勞務，且於緩刑期間付
    保護管束，以觀後效，並啟自新。又依刑法第75條之1第1
    項第4款規定，受緩刑之宣告而違反上開本院所定負擔情節
    重大，足認原宣告之緩刑難收其預期效果，而有執行刑罰之
    必要者，得撤銷其宣告，附此敘明。
  (三)沒收部分：按藥事法第88條規定「本法查獲供製造、調劑
    偽藥、禁藥之器材，不問屬於犯人與否，沒收之」，扣案之
    塑膠盒裝中藥包9盒又9包、酒4桶、藥酒1桶、藥方2張、成
    形鹿茸2枝、片狀鹿茸2袋、玻璃瓶1瓶及磅秤1個，均係被告
    黃炳兆所有供製造、調劑本案「鹿茸藥酒」偽藥之器具材料
    ，業據其於警詢及本院審理時所供承在卷（見警一卷頁3、
    本院卷頁93），應依共犯責任共同原則，併依上揭規定，宣
    告沒收；(1)又藥事法第79條第1項固規定：「查獲之偽藥
    或禁藥，沒入銷燬之」，但上開沒入銷燬之規定，係列於藥
    事法第8章「稽查及取締」內，而非列於第9章之「罰則」，
    其性質應屬行政秩序罰，屬行政機關依行政程序科罰之權限
    ，法院自不得越權於判決內諭知沒入銷燬（最高法院92年度
    臺上字第278號判決意旨參照），(2)是扣案由被害人張寶若
    、王曾秀菊所提出鹿茸藥酒之偽藥，因已非被告所有，自應
    由行政機關另依上揭規定為沒入銷燬。其餘扣案物品，則
    未經檢察官載明於起訴書，亦查無與被告二人本案犯行有關
    ，爰未為沒收之諭知，併此敘明。
肆、綜合以上，應依刑事訴訟法第299條第1項前段、第300條，
    藥事法第82條第1項、第83條第1項、第4項、第88條，醫師
    法第28條前段，刑法第11條、第28條、第339條第1項、第3
    項、第55條、第74條第1項第1款、第2款、第2項第5款、第
    93條第1項第2款，刑法施行法第1條之1，判決如主文。
伍、本案經檢察官粟威穆到庭執行職務。
中    華    民    國   100    年    9     月    28    日
                  刑事第十三庭  審判長法  官   黃蕙芳
                                      法  官   陳筱雯
                                      法  官   楊智守
以上正本證明與原本無異。
如不服本判決應於收受送達後10日內向本院提出上訴書狀，並應
敘述具體理由；如未敘述上訴理由者，應於上訴期間屆滿後20日
內向本院補提理由書（均須按他造當事人之人數附繕本）「切勿
逕送上級法院」。
中    華    民    國   100    年    9     月    28    日
                                       書記官  蔡毓琦
附表
┌──┬─────────────────────────┐
│    │                                                  │
│編號│        犯罪方法                                  │
├──┼─────────────────────────┤
│    │民國99年4月7日上午，王絹雲、沈朔寅在高雄榮民總醫院│
│１  │向張寶若搭訕，沈朔寅自稱係長庚醫院開刀房之護土，佯│
│    │稱其母王絹雲因關節退化經開刀後效果不佳，但服用中醫│
│    │師之中藥後大為好轉，其2人正好要去該中醫師處取藥材 │
│    │，邀張寶若一同前往，隨即搭乘廖秋彬所駕駛之Ｍ7─   │
│    │8523號自小客車前往赤和街42號，到場後由黃炳兆與沈朔│
│    │寅一搭一唱，吹噓野生鹿茸之療效，當場以馬鹿鹿茸、中│
│    │藥材及私釀酒類泡製成一罈偽藥，以2萬元代價賣給張寶 │
│    │若，並由蔡裕隆駕駛Ｂ4─3138號自小客車載送張寶若及 │
│    │該罈偽藥回家，並收取2萬元。                       │
├──┼─────────────────────────┤
│    │同年4月20日上午，王絹雲在高雄榮民總醫院向王曾秀菊 │
│    │搭訕，沈朔寅隨即出現自稱醫院之護理長，佯稱其母王絹│
│ ２ │雲之前身體不好，喝了一罈鹿茸酒就好了，現在還要去買│
│    │一罈，一半給媽媽，一半給婆婆等語，邀王曾秀菊一同前│
│    │往，於上午11時搭廖秋彬所駕Ｍ7─8523號車前往赤和街 │
│    │42號，途中後沈朔寅又稱黃醫師看人仔細，看臉就知你人│
│    │那裡不舒服等語，到達後母女慫恿之下，黃炳兆當場製造│
│    │偽藥一罈，以5萬元代價賣給王曾秀菊，並於上午11時40 │
│    │分由蔡裕隆假扮黃炳兆之堂弟駕Ｂ4─3138送王曾秀菊回 │
│    │家並取回5萬元之價款。                             │
├──┼─────────────────────────┤
│    │同年4月26日上午，王絹雲在高雄縣鳳山市長庚醫院鳳山 │
│ ３ │分院停車場先搭訕林金花，佯稱其女兒爬不起來吃了一帖│
│    │藥就好了，沈朔寅隨即出現佯稱要帶林金花去一位有祖傳│
│    │秘方之醫師處，3人即共乘廖秋彬所駕之Ｍ7─8523號自小│
│    │客車前往赤和街42號，到達後黃炳兆以手觸摸林金花之左│
│    │腳後，表示若不治療以後問題會很大，之後蔡裕隆倒酒，│
│    │黃炳兆倒鹿茸及藥材，製造偽藥一罈，以6萬元代價賣給 │
│    │林金花，並由蔡裕隆駕駛Ｂ4─3138號自小客車載林金花 │
│    │及該偽藥回家，復陪同林金花至郵局領款取回6萬元。   │
├──┼─────────────────────────┤
│    │同年5月10日沈朔寅及王絹雲在不詳地點，搭訕招攬得不 │
│    │詳姓名之人到赤和街42號，黃炳兆以鹿茸、中藥材及私釀│
│ ４ │酒製造成偽藥後，於下午1時11分，由蔡裕隆駕駛Ｂ4─  │
│    │3138號自小客車搭載該被害人及所製成之偽藥，離開赤和│
│    │街42號，沈朔寅及王絹雲隨後於下午1時20分走出赤和街 │
│    │42號離去。惟嗣因被害人反悔未支付對價，由蔡裕隆將該│
│    │藥酒載送回赤和街42號而販賣偽藥未遂及詐欺取財未遂。│
│    │                                                  │
├──┼─────────────────────────┤
│    │同年4月16日，沈朔寅及王絹雲在不詳地點，搭訕招攬得 │
│ 5  │不詳姓名之男子搭乘廖秋彬駕駛之Ｍ7─8523號自小客車 │
│    │到赤和街42號，黃炳兆以鹿茸、中藥材及私釀酒製造成偽│
│    │藥後，由蔡裕隆替該男子將藥酒罈搬上Ｂ4─3138號車， │
│    │並駕該車離開赤和街42，惟嗣因被害人反悔未支付對價，│
│    │由蔡裕隆將該藥酒載送回赤和街42號而販賣偽藥未遂及詐│
│    │欺取財未遂。                                      │
└──┴─────────────────────────┘
附錄法條
藥事法第82條第1項
製造或輸入偽藥或禁藥者，處 10 年以下有期徒刑，得併科新臺
幣 1 千萬元以下罰金。
藥事法第83條第1、4項
明知為偽藥或禁藥，而販賣、供應、調劑、運送、寄藏、牙保、
轉讓或意圖販賣而陳列者，處 7 年以下有期徒刑，得併科新臺
幣 5 百萬元以下罰金。
第 1 項之未遂犯罰之。
醫師法第28條
未取得合法醫師資格，擅自執行醫療業務者，處六個月以上 5
年以下有期徒刑，得併科新臺幣 30 萬元以上 150 萬元以下罰
金，其所使用之藥械沒收之。但合於下列情形之一者，不罰：
一、在中央主管機關認可之醫療機構，於醫師指導下實習之醫學
    院、校學生或畢業生。
二、在醫療機構於醫師指示下之護理人員、助產人員或其他醫事
    人員。
三、合於第 11 條第 1 項但書規定。
四、臨時施行急救。
中華民國刑法第339條第1、3項
意圖為自己或第三人不法之所有，以詐術使人將本人或第三人之
物交付者，處 5 年以下有期徒刑、拘役或科或併科 1 千元以下
罰金。
前二項之未遂犯罰之。